臺灣高等法院高雄分院民事判決　　　　　 90年度上字第200號
上　訴　人　台灣糖業股份有限公司
法定代理人　乙○○
訴訟代理人　李明益律師
　　　　　　啟夫律師
被上訴人　　丙○○
訴訟代理人　吳剛魁律師
上列當事人間請求給付買賣價金事件，上訴人對於民國89年11月
20日臺灣高雄地方法院89年度訴字第638 號第一審判決提起上訴
，本院於94年6 月22日言詞辯論終結，判決如下：
    主  文
原判決（除確定部分外）關於駁回上訴人後開第二項之訴部分，
及該部分假執行之聲請，並訴訟費用之裁判，均廢棄。
被上訴人應給付上訴人新台幣肆佰捌拾陸萬肆仟元，及自民國八
十八年十一月廿六日起至清償日止，按週年利率百分之五計算之
利息暨按日給付新台幣肆佰捌拾柒元之滯納金。
其餘上訴駁回。
第一、二審訴訟費用（除確定部分外），由被上訴人負擔。
本判決命被上訴人給付部分，於上訴人以新台幣壹佰陸拾參萬元
為上訴人供擔保後得假執行；但被上訴人以新台幣肆佰捌拾陸萬
肆仟元為上訴人預供擔保後，得免為假執行。
其餘假執行之聲請駁回。
    事  實　及　理　由
一、上訴人之法定代理人已於民國94年2 月22日變更為乙○○，
    有經濟部94年2 月18日經人字第09403653500 號函可參（本
    院卷(三)一三五頁），据乙○○具狀聲明承受訴訟（本院卷(三)
    一三三頁），應予准許，合先敘明。
二、上訴人主張：被上訴人於86年1 月12日向伊購買坐落高雄縣
    橋頭鄉○○段1501之17、1501之21、1501之22、1501之32、
    1502、1502之1 、1502之4 、1502之9 、1502之10等地號土
    地上興建「橋隆商城」編號C7房屋及基地（該房屋建築完成
    ，經分割後，其地號為高雄縣橋頭鄉○○段1502號，門牌為
    高雄縣橋頭鄉○○○路148 巷6 弄18號，房屋登記為上訴人
    名義，下稱系爭房地），約定總價金為新台幣（下同）640
    萬元，系爭房屋之外部飾面業已完成，並已取得使用執照，
    依兩造所訂立之房地預定買賣契約書（下稱契約書）第5 條
    約定，被上訴人應繳付第4 期款19萬元及第5 期款20萬元，
    迭經伊通知，仍未繳納，依契約書第6 條第1 項約定，被上
    訴人應給付伊尾款計448 萬元，伊自得請求上開第4 期、第
    5 期及尾款合計487 萬元及自最後一次通知交屋期限即88年
    11 月24 日之翌日即88年11月25日起算之法定遲延利息；又
    依契約書第5 條第4 款、第6 條第1 款及第12條第1 款之約
    定，伊得請求被上訴人依每日加計萬分之五給付滯納金2435
    元。爰依契約約定，求為：(一)被上訴人應給付上訴人487 萬
    元，及自88年11月25日起至清償日止，按週年利率百分之五
    計算之利息暨按日給付2435元之滯納金。(二)願供擔保請准宣
    告假執行。
三、被上訴人則以：上訴人明知系爭房屋使用分區為住宅區，並
    未面對省道，竟於廣告佯稱「西臨高雄縣橋頭40米省道」，
    得作為商業用途，並註明為「四樓透天店鋪」，地坪23.12
    坪，建坪71.95 坪，故意不告知系爭房屋為「3 樓半車庫別
    墅」，實際私有面積土地為11.81 坪，建坪為54.71 坪，且
    將公共設施之防火間隔，在廣告中及建造完成後，均區隔成
    各戶後花園出售，且於契約書將面積、車位、地下層權屬等
    重要事項未載明，顯屬民法第92條之詐欺而為意思表示，伊
    已撤銷意思表示；即使不得撤銷，上訴人興建之系爭房屋亦
    有附表所列13項重大瑕疵，達不能修補程度，自得依民法第
    227 條不完全給付及第359 條物之瑕疵擔保規定，解除契約
    ；即使不能解契約，伊亦得請求減少價金百分之四十等語置
    辯（被上訴人於本院不再主張上訴人違反消費者保護法施行
    細則第11條審閱權規定，及消費者保護法第12條第1 項規定
    ，見本院卷(三)一八八頁，故此部分不再論述）。
四、原法院判決駁回上訴人之請求，上訴人聲明不服，並減縮利
    息起算日及滯納金之請求，求為：(一)原判決除確定部分外廢
    棄。(二)被上訴人應給付上訴人487 萬元，及自88年11月26日
    起至清償日止，按週年利率百分之五計算之利息暨按日給付
    2409元之滯納金。(三)願供擔保，請准宣告假執行。被上訴人
    則求為：(一)上訴駁回。(二)如受不利之判決，願供擔保請准免
    為假執行。
五、兩造爭執事項之論斷：
    兩造於本院合意爭執事項包括(一)上訴人廣告是否不實？被上
    訴人是否得依民法第92條第1 項前段撤銷意思表示。(二)如果
    說被上訴人不能撤銷意思表示，兩造對系爭房屋有瑕疵不爭
    執，瑕疵範圍的認定以前開13項為限，上開瑕疵是否已達不
    能修補，被上訴人得解除契約或者只能夠減少價金？(三)本件
    是否有同時履行抗辯權的適用？（本院卷(三)一八八頁）被上
    訴人嗣後於94年5 月20日提出之爭點整理摘要狀已逾上開範
    圍 (本院卷(三)一一四至一四三頁），經本院於言詞辯論期日
    再度確定兩造之爭點是否如本院93年5 月3 日準備期日的筆
    錄所載上開3 項爭執事項，經被上訴人再度肯定確認（本院
    卷(三)二九五頁），故本院僅就上開3 項爭點為論述（尤其爭
    點第2 點之瑕疵範圍以雙方合意確定之13項為限），合先敘
    明。
  (一)上訴人廣告是否不實？被上訴人是否得依民法第92條第1 項
    前段撤銷意思表示？
    被上訴人於86年4 月13日以640 萬元向上訴人訂購系爭房地
    ，並已繳納價款153 萬元，系爭房屋之外部飾面業已完成，
    並已取得使用執照，經上訴人通知被上訴人繳付第4 期款19
    萬元、第5 期款為20萬元，及辦理交屋手續及繳交尾款448
    萬元，合計487 萬元，但被上訴人迄未據繳納，為兩造所不
    爭執（本院卷(三)二一五頁、二四九頁）。被上訴人主張上訴
    人明知系爭房屋使用分區為住宅區，並未面對省道，竟於廣
    告佯稱「西臨高雄縣橋頭40米省道」，得作為商業用途，並
    註明為「四樓透天店鋪」，地坪23.12 坪，建坪71.95 坪，
    故意不告知系爭房屋為「3 樓半車庫別墅」，實際私有面積
    土地為11.81 坪，建坪為54.71 坪，且將公共設施之防火間
    隔，在廣告中及建造完成後，均區隔成各戶後花園出售，且
    於契約書將面積、車位、地下層權屬等重要事項未載明，顯
    屬民法第92條第1 項之詐欺而為意思表示。查：
  1.商業用途性部分：
  　被上訴人與上訴人於86年4 月22日書立之房屋訂購單，載明
    被上訴人向上訴人訂購編號C22 號之「橋隆商城四樓透天店
    舖住宅」（嗣改訂購編號C7房屋），坪數72.33 坪（包括主
    建物、附屬建物、車位編號9 號及共同使用部分），有房屋
    訂購可參（原審卷(一)一四八頁），故被上訴人向上訴人訂購
    上訴人另一種房屋「四樓透天店舖」，即被上訴人購買房屋
    之始，已明知其購買者係「店舖住宅」，而非「店舖」，故
    上訴人廣告載明出售「四樓透天店鋪」，與本件無關。上訴
    人銷售系爭建物，於「橋隆商城」廣告單上所附載之平面圖
    已明確標明：1 樓店鋪；2 樓客廳、餐廳、陽台、露台、廚
    房，廣告總配置圖明白標示被上訴人購買之C7房屋，以6 米
    基地內通路，和C30 房屋相對，有廣告單之平面圖及總配置
    圖可稽（原審卷(二)六七、六五頁），故被上訴人亦明知其購
    買之系爭房屋係供住宅及店舖之用，非單純作店舖之用途。
    系爭買賣契約書第2 條約定：「一土地：座落高雄縣橋頭鄉
    ○○段1501之17、1507之21、1501之22、1501之32、1502、
    1502之1 、1502之4 、1502之9 、1502之10等9 筆地號土地
    （屬都市計畫住宅區建築用地），基地面積10926.56平方公
    尺（約3305.28 坪），規劃興建地上四樓地下一層店舖住宅
    128 戶，甲方（被上訴人）應持有之土地面積之計算係依各
    戶銷售面積（含車位、車道面積）與總銷售面積之比例大小
    共同持分而得，但上開土地實際面積依地政機關分割後登載
    之地號與面積為準，如有誤差雙方同意互不找補（第1 項）
    。二房屋：本戶房屋位於前開基地內編號C7棟地上四樓地下
    一層（見附件一：基地位置圖、建物配置圖及平面圖），面
    積含主建物、附屬建物及共同使用部分之分攤（詳附件二，
    指契約書之附件二），共計241.14平方公尺（約72.94 坪）
    ，其中共同使用部分分攤不含乙方（上訴人）規劃為個別出
    售之汽車停車位（編號1 －25、28－73、76、77、86－140
    號）及其分攤車道之面積（第2 項）。三車位：甲方（即被
    上訴人）同時購買本店鋪住宅地下1 層編號72號（平面式，
    原訂購編號9 號車位）車位（含車位及其分攤車道面積，位
    置見地下一層平面圖）暨車位之土地持分。車位產權以共同
    使用部分登記持分方式為之，於辦理建物第一次登記時，合
    併前項『共同使用』部分之分攤計算持分，但停車位之通常
    使用視為各承買人之約定專用部分」，有買賣契約書可參（
    原審卷(一)七頁背面至八頁）。被上訴人先訂購C22 及編號9
    停車位，嗣改訂購Ｃ7 及編號72停車位，足見被上訴人於簽
    約之際，對於系爭房屋之位置圖及平面圖閱讀甚詳及評估，
    始確定訂購房屋及停車位，其對所購買之房屋有公共設施，
    停車位另位於地下室之停車場，亦知之甚詳。再系爭房屋之
    建造執照、使用執照載明系爭建物第1 層之用途為店鋪，2
    層以上為住宅，有建造執照、使用執照可參（原審卷(一)三八
    頁、二０九頁），系爭房屋所有權狀記載房屋主要用途為「
    住商用」，有所有權狀可証（原審卷(一)一０二頁）。又高雄
    縣政府建設局89年6 月8 日89建局管字第DA 010669 號函稱
    ：「三、有關五金行、診所、藥局、家具店、唱片行、錄影
    帶出租店、燈飾店須設置1 樓，其坐月子中心、老人安養中
    心、補習班、安親班、可設施貳樓惟應先辦理使用執照用途
    變更核可後辦理。四、如座落於商業區則以上申請項目可申
    請之」等語（原審卷(一)二二七至二二八頁）。足見「橋隆商
    城」之建物確可供作商業使用，僅部分商業受限制或須經變
    更核可，並非全然無法為商業性利用。綜上，被上訴人購買
    系爭房屋，簽訂契約書時，已知其購買者為透天店舖集合住
    宅，有公共設施，停車位另闢於地下室停車場，足見其知悉
    車位未與房屋在一起，其亦自承知悉車位並非在自己房屋之
    地下室或門前，且於房屋建築期間，曾至現場查看（本院卷
    (一)七八頁），其充分知悉其購買系爭房屋以6 米基地內通路
    ，與編號C30 房屋相對，所購買之房屋乃集合式建物，前面
    為六米之巷道，並非單純之店舖，係一樓可供店舖使用，二
    樓以上則係供住宅使用，並未因上訴人之廣告而陷於錯誤。
    被上訴人主張系爭建物坐落「基地」係「住宅區」，不能作
    為商業用云云，自不足取。被上訴人另主張系爭房屋1 樓部
    份大約僅10坪而已，此一狹小的地方無法開設產後護理之家
    、老人安養之家、小說漫畫出租店、錄影帶出租店、或自助
    餐使用等云云。惟被上訴人既於系爭房屋建築期間，前往工
    地現場查看，且繳款至第4 層樓板，始未繼續繳款（本院卷
    (一)七八頁），則系爭房屋之外觀已建築完成，以被上訴人曾
    向他人承租透天房屋居住之經驗（本院卷(一)一一一至一一二
    頁），被上訴人於購買房屋後，房屋建築期間，已明瞭其購
    買房屋內部之大小為何，其欲為何種商業行為，亦有其規劃
    ，況購買系爭房屋之買方即被上訴人，就其所欲經營之行業
    ，並未成為雙方買賣之要件，購買系爭「橋隆商城」之人，
    其購買之目的及所欲經營行業均不相同，尚難要求上訴人於
    廣告時，即須註明何者行業得經營，何者行業不得經營，故
    不得因上訴人於銷售廣告時使用「商城」二字，即認定「橋
    隆商城」之房屋得經營任何行業。亦難事後因系爭房屋1 樓
    坪數過小，無法經營其所欲經營之行業，認上訴人有詐欺行
    為。
  2.4 樓透天部分：
　  依系爭建物之1 至4 樓平面圖所示（原審卷(一)第十七至廿三
    頁），2 、3 樓建築平面圖與4 樓平面圖不同，4 樓平面圖
    有相當範圍係屬「露台」，該平面圖顯已說明4 樓部分並非
    全然為密閉空間建築，且被上訴人於第4 層樓建築完畢時，
    尚有繳納分期款，於通知外部飾面完成通知繳納分期款時始
    拒絕，即其於繳納第3 期款時，已知系爭房屋之樣式，其仍
    繳納分期款，自難事後持廣告單係表示系爭建物4 樓部分亦
    屬全然密閉空間。是縱然上訴人於廣告單表明系爭建物為「
    正透天四樓」，惟既附有平面圖說明，當不致使被上訴人誤
    認4 樓部分亦為全然密閉之樓層。參以行政院公平交易委員
    會於90年1 月8 日公參字第8905196 －006 號函稱：「主
    旨：有關台端等檢舉台糖公司（上訴人）『橋隆商城』預售
    屋廣告不實，涉嫌違反公平交易法案，復請查照。說明：一
    復台端等89年5 月4 日檢舉書。二關於台端等反應各節，依
    本會調查結果：．．．(二)廣告上所印製為『四樓透天店舖』
    ，興建完工後，卻僅係『三樓半透天』、『三樓又三分之一
    』乙節，從台端等所附文件系爭建案配置平面圖，四樓有露
    台設計，既有露台設計，可得知完工後，四樓會往內縮，況
    由系爭廣告內容觀之，明顯以完整三層及內縮一層之實景表
    現，且以建物使用執照觀之，系爭建物確為四層，綜合以上
    情形，系爭廣告尚難謂有虛偽不實而引人錯誤，有該函可參
    （本院卷(一)八四至八五頁）。準此，尚難謂上訴人有詐欺之
    行為，故被上訴人主張上訴人於廣告單表示系爭建物為「正
    透天四樓」，實際上4 樓有相當範圍係屬露台，上訴人顯有
    詐欺行為云云，核不足採。
  3.土地建物面積方面：
    廣告圖就地坪之範圍並未加以界定，應探討當事人之真意。
    系爭買賣契約書第2 條約定：「一土地：座落高雄縣橋頭鄉
    ○○段1501之17、1507之21、1501之22、1501之32、1502、
    1502之1 、1502之4 、1502之9 、1502之10等9 筆地號土地
    （屬都市計畫住宅區建築用地），基地面積10926.56平方公
    尺（約3305.28 坪），規劃興建地上四樓地下一層店舖住宅
    128 戶，甲方（被上訴人）應持有之土地面積之計算係依各
    戶銷售面積（含車位、車道面積）與總銷售面積之比例大小
    共同持分而得，但上開土地實際面積依地政機關分割後登載
    之地號與面積為準，如有誤差雙方同意互不找補（第一項）
    。二房屋：本戶房屋位於前開基地內編號C7棟地上四樓地下
    一層（見契約書附件一：基地位置圖、建物配置圖及平面圖
    ），面積含主建物、附屬建物及共同使用部分之分攤（詳契
    約書附件二），共計241.14平方公尺（約72.94 坪），其中
    共同使用部分分攤不含乙方（上訴人）規劃為個別出售之汽
    車停車位（編號1 －25、28－73、76、77、86－140 號）及
    其分攤車道之面積（第2 項）。三車位：甲方（即被上訴人
    ）同時購買本店鋪住宅地下1 層編號72號（平面式）車位（
    含車位及其分攤車道面積，位置見地下一層平面圖）暨車位
    之土地持分。車位產權以共同使用部分登記持分方式為之，
    於辦理建物第一次登記時，合併前項『共同使用』部分之分
    攤計算持分，但停車位之通常使用視為各承買人之約定專用
    部分」，已如前述。由上開契約書約定，兩造已明白合意被
    上訴人持有之土地面積係依該戶銷售面積，與總銷售面積之
    比例大小共同持分依此計算。廣告載明被上訴人所承購之土
    地坪數為23.4 4坪（77.48 平方公尺），但被上訴人於購屋
    時，已知購買之房屋有6 米車道，車庫不在屋前或自己房屋
    之地下室，且建物有公設施。更重要者，被上訴人於建築期
    間曾前往建築工地查看施工進度及施工情形，已知所購買之
    房屋大小為何，上訴人係興建集合式建物，各戶持有面積，
    必待興建完成，並為土地分割時，始能確定，此即契約書第
    2 條有關土地約定「基地面積10926.56平方公尺（約3305.2
    8 坪），規劃興建地上四樓地下一層店舖住宅128 戶，甲方
    （被上訴人）應持有之土地面積之計算係依各戶銷售面積（
    含車位、車道面積）與總銷售面積之比例大小共同持分而得
    ，但上開土地實際面積依地政機關分割後登載之地號與面積
    為準，如有誤差雙方同意互不找補」之緣由，此亦為簽約之
    當事人即被上訴人所明知，故上訴人此部分之廣告尚無不合
    。再房屋面積之計算，於契約書記載「二房屋：本戶房屋位
    於前開基地內編號C7棟地上四樓地下一層（見契約書附件一
    ：基地位置圖、建物配置圖及平面圖），面積含主建物、附
    屬建物及共同使用部分之分攤（詳契約書附件二），共計
    241. 14 平方公尺（約72 .94 坪）」 ，依建築後為所有權
    第一次登記之系爭房屋所有權狀記載（本院卷(三)二九九頁、
    原審卷(一)一０二頁）面積，第一層39.72 平方公尺、第二層
    37.41 平方公尺、第三層39 .72 平 方公尺、第四層11.28
    平方公尺、防空避難室11.28 平方公尺、屋頂突出物7.25平
    方公尺，合計166.82平方公尺，另有附屬建物陽台16.78 平
    方公尺。另外共同使用部分為58.04 平方公尺（7637.04 平
    方公尺×76÷10000 ＝58.04 平方公尺），加上166.82平方
    公尺及16.78 平方公尺，合計241.64平方公尺（小數點第二
    位以下四捨五入），超過契約書所載之241.14平方公尺，並
    未有被上訴人所指面積短少之情事。是上訴人已依債之本旨
    提出給付，被上訴人自應受契約內容之拘束，故被上訴人以
    系爭建物面積短少，係受詐欺云云，顯非可採。
  4.防火間隔作為私有空間出售方面：
    依「橋隆商城」總配置圖顯示，各房屋後面歸劃為私有空間
    ，且房屋現況亦係以磚造圍成圍牆等情。準此，現況確符合
    兩造簽立系爭買賣契約時所規劃設計之情形，是縱如被上訴
    人所主張上開私有空間原應為防火間隔屬實，亦僅係上訴人
    規劃不當，何況依建築技術規則施工篇第110 條第1 款規定
    ，系爭建物需留設防火間隔，則此防火間隔之留設成本本應
    由購買者即被上訴人負擔，是上訴人將之一併出售予被上訴
    人，難認上訴人有詐欺之行為，故被上訴人主張上訴人將留
    設防火間隔之空間劃為私人空間，並售予被上訴人，顯有詐
    欺行為云云，亦無足採。
  5.基地位置不實部分：
    「橋隆商城」之西邊有條40米省道（即高雄縣橋頭鄉○○○
    路，見原審卷(二)六五、九五頁），「橋隆商城」面向省道第
    1 排之房屋距離省道尚有一段長約10餘公尺左右之空地，所
    有權屬中華民國所有，但依平面圖（原審卷(二)六五頁），而
    系爭建物可直通省道。契約書附件一基地位置圖（原審卷(一)
    十四頁背面）所示，系爭土地位置在鐵路東邊，省道在鐵路
    西邊，位置圖清楚標示40米成功路（成功南路）之位置，該
    位置圖又為契約之一部分，且被上訴人住於高雄市楠梓區，
    北鄰高雄縣橋頭鄉，其購買系爭房地，依一般經驗定則，必
    至現場察看附近環境及地理相關位置，上訴人於廣告上係稱
    『西臨』省道，而非『緊臨』高雄橋頭40米省道，難謂被上
    訴人會因上訴人廣告稱系爭基地西鄰省道，而會陷於錯誤。
  6.消極隱匿事實部分：
    系爭買賣契約第2 條第2 項及第18條分別載明：本戶房屋位
    於前開基地內編號C7．．．，面積含主建物、附屬建物及共
    同使用部分之分攤．．．」、「本契約之附件視為本契約之
    一部分」，有系爭買賣契約書暨附件足憑（原審卷(一)七至卅
    七頁）。依契約書附件二中之房地出售面積分算與售價明細
    表所示，亦針對主建物面積、附屬建物面積、共同部分面積
    、車位面積分別詳細記載。是被上訴人認上訴人未將主建物
    面積、附屬建物面積、共同部分面積、車位面積分別詳細記
    載係故意隱匿重要事實，顯非可採。
  7.綜上，被上訴人以上訴人廣告不實，依民法第92條第1 項前
    段撤銷受欺之意思表示，核非可採。
  (二)被上訴人得否以上訴人興建之系房屋有瑕疵重大，已達不能
    修補，而解除契約？或瑕疵係可修補，被上訴人不得解除契
    約，只可請求減少價金？
  1.被上訴人主張13項瑕疵是否可採？
    橋隆商城128 戶房屋建築糾紛，先後經土木技師公會、台灣
    省結構技師公會、成功大學及國立屏東科技大學（下稱屏科
    大）四單位鑑定，四單位鑑定內容不一，且部分鑑定乃係就
    各購買戶房屋內部為個別鑑定，本件被上訴人房屋內部並未
    為鑑定，故兩造雖合意主張就後述13項是否有瑕疵為判斷，
    惟如係屬被上訴人房屋內部是否瑕疵，因非共通部分，即無
    比附援引之餘地。系爭建物又已取得使用執照，土木技師公
    會鑑定指摘上訴人施工有關系爭建物違反建築技術規則等有
    關建築法規部分，乃該鑑定人一己對建築法規之認識，系爭
    房屋既經主管機關勘驗並取得使用執照，被上訴人依土木技
    師公會鑑定認系爭房屋有瑕疵，尚非可採。再甲○○建築師
    對土木技師公會鑑定指摘之瑕疵為解釋，本院請土木技師公
    會表示意見，土木技師公會部分仍主張依原鑑定結果，而未
    對甲○○建築師之說明表示意見（本院卷(三)九六至一一四頁
    、一七二至一八一頁），而屏科大鑑定復以土木技師公會鑑
    定內容為基礎，故本院就此部分將依實際情形，參酌土木技
    師公會、屏科大及甲○○建師意見為綜合判斷。至於被上訴
    人提出系爭房屋有關瑕疵之相片，違反法條等資料（見外放
    C7 丙 ○○），但其所附相片瑕疵，並未明確指明係其購買
    之房屋（有關房屋內部部分），且部分以他棟（例如Ａ棟）
    房屋之瑕疵說明，故該資料，尚不得為下列13項設施是否有
    瑕疵之依據，而應以上開鑑定報告內容為準，先予敘明。
  緊急供電系統配線及配管部分：
    被上訴人依台灣省土木技師公會（下稱土木技師公會）鑑定
    緊急供電系統配線及配管認地下室中央管理室緊急供電系統
    線路，僅使用HIV1.6mm耐燃線，而未使用耐燃線，違反各類
    場所消防安全設備設置標準第195 條，緊急照明燈電線其修
    復方法為抽換。主張上訴人緊急供電系統配線及配管違反「
    各場所消防安全設備設置標準第194 條、第195 條規定，及
    建築技術規則設備編第9 條規定，且未使用金屬管部分屬無
    法改善項目。查：本件緊急供電系統配線及配管位於地下室
    ，地下室消防系統各單元之配線及配管情形，消防系統中緊
    急電源除了緊急發電機外，受信總機和緊急照明燈之內置蓄
    電池亦為緊急電源供應者，供應弱電設備之電源；消防栓為
    手動裝置，以壓力管線連接至撒水泵浦水管線平持一定壓力
    ；自動泡沫噴頭亦以壓力管線連接至泵浦，其相接之差動檢
    知器為熱感檢知器；偵煙探測器至受信總機的接線亦為耐熱
    線；亦即地下室消防系統設備單元分為消防栓設備、自動滅
    火設備、火警自動警報設備及緊急照明設備，有屏東科技大
    學（下稱屏科大）鑑定報告書及所附消防單元配線、配管示
    意圖可參（外放，十九至廿二頁）。由該示意圖與各類場所
    消防安全設備設置標準第195 條有關消防安全設備緊急供電
    系統之配線圖（該鑑定報告第一０八頁）比較觀之，上訴人
    施作之地下室消防系統之配線並未違反上開規定。甚且，受
    信總機和緊急照明燈之緊急電源，依施作現況，均為內置蓄
    電池，自無接線之問題，而內置蓄電池依內政部87年12月11
    日內消字第8778748 號函示：「(一)緊急照明設備、出口標
    示及避難方向指示燈外接緊急電源時，應依各類場所消防安
    全設備設置標準各條規定辦理；如為內置蓄電池者，其電源
    回路係供平時充電之用，未具有火災時緊急供電之功能，得
    免施予耐熱保護，且不受上揭設置標準第156 條第1 款及第
    177 條第1 款『不得裝置插座或開關』規定之限制。緊急發
    電機至泵浦之耐熱線皆埋設於RC內, 亦未違反設置標準第19
    4 條和建築技術規則設備篇第9 條之挸定。土木技師公會將
    管理員室之授信總機誤認為緊急供電系統，且將管理員室之
    授信總機誤認為外線，致認使用HIV1.6mm耐燃線，而未使用
    耐燃線，違反規定，尚有誤會。且緊急照明設備內置電池，
    只須使用一般電線，且消防栓係以壓力管線連接幫浦，與電
    線無關。綜上，被上訴人主張上訴人施作緊急供電系統配線
    及配管有瑕疵，尚非可採。
  排水系統配件是否符合標準部分（應與第10項合併觀察)：
    地下室污水管及廢水管均未設存水灣，且廢水管未具清潔口
    ，違反建築技術規則設備篇第29條第10款規定為土木技師公
    會及屏科大鑑定明確（土木技師公會鑑定報告書廿四至廿六
    頁；屏科大鑑定報告書廿三至廿四頁）。上訴人雖以去除存
    水灣係應住戶要求為之，有同意書可參（屏科大鑑定報告書
    一一一至一一二頁），但同意書僅少數住戶，故尚不得以此
    為無歸責事由之依據。故被上訴人主張排水系統配件不符合
    標準，核屬可採。但該瑕疵尚不足以影響結構體之安全。
  雨水排水與污水排水混接部分：
    被上訴人主張鑑定作業期間因可歸責於上訴人，遭外力強烈
    阻止，無法拆除結構體予以查驗，故無鑑定結果。惟土木技
    師公會鑑定結果認：「1.由於所有管件均已埋入混凝土結構
    體內，非確實拆除結構予以查驗無法得知真相；鑑定作業期
    間，對相關須拆除查驗之工作，均遭外力強烈阻止，無法為
    之，且本部分之破壞性查驗，必要時必須拆除至主結構系統
    中樑或柱之應力作用區，不同於其他鑑定項目雖有拆驗卻不
    涉及結構強度問題，故亦不適宜拆驗之動作，故本項屬就事
    實情況無法查驗」（土木技師公會鑑定報告書廿六至廿七頁
    ）。依屏科大鑑定系爭建物係採污水獨立系統，雨水與廢水
    混接系統，但系爭建物於85年9 月取得建造執照，開始興建
    時，高雄縣政府尚未規定本區用戶之排水系統之申請要雨水
    與污水分流，且系爭建物於竣工時，須由建管機關須現場審
    查排水系統（屏科大鑑定報告廿五至廿六頁），故上訴人將
    雨水與廢水合流，於施作當時，尚非不合規定。且土木技師
    公會亦認定不宜作拆驗工作，故被上訴人主張上訴人雨水排
    水與污水排水混接有瑕疵，亦非可採。
  房屋龜裂漏水、伸縮縫無防水性部分（地下室及其他10戶房
    屋4 樓）：
    土木技師公會鑑定系爭房屋地下室X42 至X01 至X40 ，Y01
    至Y05 範圍主結構體裂隙查驗結果，檢查：(1)175 根樑：具
    0.1MM 以上至0.8MM 不等程度裂隙數量為173 根，瑕疵比例
    為百分之九十八點八六。(2)77塊頂版：具0.1MM 以上至0.8M
    M 不等程度裂隙數量為56塊頂版，瑕疵比例為百分之七十二
    點七三。(3)RC側牆35片：具0.1MM 以上至0.8MM 不等程度裂
    隙數量為35片側牆，瑕疵比例為百分之百。其依美國混凝土
    協會（ACI COMMITTEE 224）對 結構物暴露周圍環境於「乾
    燥空氣或有薄膜保護層」時，最大容許破裂寬度為0.4MM 。
    「水密性構造之構材」為0.1MM 。日本混凝土協會對結構物
    於「防水性要求」環境之裂縫寬度容許值為0.05MM。若裂縫
    大於0.2MM 以上則須「補強」。上述二協會之數據，為國家
    各土木技師公會遵循之依據，即0.5MM 以上裂縫須修復，0.
    4MM 以上裂縫須補強，有鑑定報告可參（外放，廿八至卅頁
    ）。惟依我國台灣省建築師公會81年8 月15日出版損鄰事件
    探討專輯記載ACI224委員會對龜裂寬度之建議值，在「乾燥
    空氣中或有保護之情況」時，最大容許破裂寬度為0.4MM ；
    日本混凝土協會建議之龜裂寬度容許值，結構耐久性在環境
    輕微或普遍及其他因素（指建築物對耐久性、防水性等綜合
    影響程度而言，其研判指標依龜裂度、位置、保護層厚度、
    混凝土表面被覆之有無、材料、配合比、澆置縫等評估），
    不需修復龜裂寬度最小及最大容許值分別為0.2MM 及0.3MM
    。我國台灣省建築師公會則認為一般建築物之混凝土龜裂寬
    度容許建議採0.3MM 。此外，日本運輸省對港灣構造物之建
    議值為0.2MM ，歐洲混凝土委員會對遭受相當侵蝕作用之構
    造物構材之建議值為0.1MM ，有該資料可參（屏科大鑑定報
    告一四六至一四七頁）。依上開日本港灣構造物及歐洲對遭
    受相當侵蝕作用之構造物構材RC龜裂寬度容許建議值，均在
    0. 1MM以上，又日本混凝土協會建議之龜裂寬度容許值在防
    水性要求（即依土木技師公會之鑑定標準），龜裂寬度值在
    0. 05MM 以上至0.2MM 間，係不用修復（見屏科大鑑定報告
    書14 7頁所列之容許值表），土木技師公會認0.5MM 以上裂
    縫須修復，尚有誤會。況且，土木技師公會以目測方式為檢
    測，僅能及於結構表面與粉刷層，無法查知結構體內部是否
    有破壞性裂縫，故上開十戶頂版裂隙，具0.1MM 至0.15MM裂
    隙面積占百分之卅，但其中八戶「無滲漏痕」，四樓乃各住
    戶之頂樓，風吹日晒，目視檢測有0.1M M至0.15MM裂隙，但
    百分之八十卻「無滲漏痕」，足見以目視檢視不足以確定滲
    漏情形。成功大學建築系於91年12月前往本件建築房屋之地
    下室現場勘驗鑑定「建物結構龜裂及無防水性」，認該地下
    室出口附近之牆壁確有表面龜裂與修補痕跡，現場無滲漏水
    之情況發生，有鑑定報告可參（本院卷(二)六八頁），與屏科
    大鑑定相同（外放，廿六至廿七頁）。土木技師公會鑑定樑
    、頂版或RC側牆具0.1MM 以上至0.8MM 不等程度裂隙數量，
    雖依序為173 根樑、77塊頂版及35片側牆，但未明示究究竟
    有多少樑、頂或片牆裂隙超過0.4MM ，其鑑定十戶頂版裂隙
    ，具0.1MM 至0.15MM裂隙面積占百分之卅，其中八戶「無滲
    漏痕」，其中一戶是前廳頂版具輕微滲漏痕跡及脫落，一戶
    四樓頂樑牆交界處具輕微滲漏痕跡（同上報告書廿九頁），
    該二戶非被上訴人所購買之房屋，自不得比附援引被上訴人
    購買之房屋亦有此情形。再建築技術規則建築設計施工篇第
    11章地下建築物第2 節建築構造第199 條規定：「（地下水
    位觀測）地下建築物應於適當位置設置地下水位觀測站」、
    第11章地下建築物第1 節一般設計通則第187 條規定：「公
    園、兒童遊樂場、廣場、綠地、道路、鐵路、體育場、停車
    場等公共設施用地及經內政部指定之地下建築物，應依本章
    規定。本章未規定者依其他各編章之規定」，即地下建築物
    乃適用公共設施及經內政部指定之地下建築物。本件系爭房
    屋既不符合上開第187 條之要件，土木技師公會上開鑑定，
    即非可採。故被上訴人主張系爭建物未設地下水觀測站，而
    有瑕疵，亦無所據。
  地下室停車場寬度不足，汽機車出入口寬度不足：
    被上訴人並未主張其所有之停車位（編號72，見原審卷(一)八
    頁）前車道寬度不足，但主張地下室停車場寬度不足，汽機
    車出入口寬度不足（本院卷(三)二三五頁）。按建築技術規則
    建築設計施工篇第61條規定「車道之寬度、坡度及曲線半徑
    應依左列規定：一車道之寬度：(一)單車道寬度應為3.5 公尺
    以上。(二)雙車道寬度應為5.5 公尺以上。(三)停車位角度超過
    六十度者，其前方車道之寬度應為5.5 公尺以上。二車道坡
    度不得超過一比六，其表面應用粗面或其他不滑之材料。三
    車道之內側曲線半徑應為5.0 公尺以上」。被上訴人所提相
    片（詳C7丙○○資料簿）車道寬度不足之車位乃編號122 ，
    非被上訴人所有，故其此部分主張不可採。至於車道兩側設
    置緣石，致寬度不足5.5 公尺，為土木技師公會及屏科大所
    共同認定，但土木技師公會鑑定拆除緣石即可彌補瑕疵，但
    其修復經費微小，建議免估計（外放，第卅六頁）；而屏科
    大鑑定則以緣石設置乃為防止上行車直接擦撞壁面之措施，
    故為行車安全，認無拆除之必要（外放，卅一頁）。綜上，
    即使依土木技師公會鑑定意見，此部分瑕疵之費用微小，建
    議免估；屏科大則建議為行車安全，不必拆除。二鑑定機關
    出發點不同，導致不同之結論，是否應予拆除，可由住戶開
    會決定，於保固期間內，由上訴人依會議決議予以拆除，或
    繼續維持現狀。此外，上訴人此部分施作，已取得使用執照
    ，主管機關亦認其設計尚無不當，故被上訴人依土木技師公
    會鑑定，主張有瑕疵，固非無由，但並無修補費用之問題，
    亦不影響結構安全。
  分界牆設計（管件預埋不合法規）：
    土木技師公會鑑定以「由於最大管徑8.89公分，加上管壁厚
    兩側計0.6 公分，合計9.49公分。而牆厚12公分，保護層厚
    度，依建築技術規則第374 條之規定為1.5 公分，牆體屬筋
    排列，其排筋為ψ1.3 公分，兩排計2.6 公分，即牆內兩側
    鋼筋內淨距僅6,4 公分。由上述兩相比較，得知埋管處之牆
    體必無法排筋。其有效深度將嚴重不足而使牆體結構嚴重折
    損。故違反建築技術規則構造編第382 條及電工法第245 條
    之規定」 (外放，卅八至卅九頁），該公會鑑定採取之分界
    牆係頂樓之分界牆，然其並未就該分界牆是否為承重牆而為
    鑑定或說明（外放，卅六至卅九頁）。屏科大則進一步鑑定
    說明頂樓分界牆非承重牆，埋管可能產生之問題，僅是造成
    牆體龜裂、剝落，並不影響結構安全（外放，卅七頁），本
    院以屏科大之鑑定就分界牆是否為承重牆之事實，尚且為考
    慮、探究，其精密度較符合事實現狀。又屏科大於鑑定時，
    曾以鋼筋探測儀檢測結果，埋管附近鋼筋有排列（外放，卅
    七頁），而本件電氣設備均取得台電檢驗合格，業據甲○○
    結証在卷（本院卷(三)一０一至一０二頁），始取得使用執照
    ，自亦無違反電工法第245 條規定：「配管應符合下列規定
    ：．．．．(二)在混凝土內集中配管不可減少建築物之強度」
    之規定」。而建築技術規則構造編第382 條乃提示有關構件
    有效深度之定義，與牆體埋管無關，故被上訴人此部分主張
    ，亦非可採。
  混凝土澆置時未保持溼潤，且施工不當抗壓強度不符規定：
    土木技師公會以無法車施現場鑽心取樣工作，故無法鑑定結
    果（外放四一頁）。惟屏科大以超音波測試，在另案十戶採
    樣，波速值在2900至4000M/SEC 之間（標準為3000至3800M/
    SEC）， 而構件之波速值分佈在3000至4000M/SEC 之間，在
    合格之列（外放，卅七至卅八頁）。又台灣省結構技師公會
    於現場對上開10戶中之2 戶為相同之鑑定，亦符合標準（外
    放六頁），被上訴人自己未能舉証証明系爭建物有其所指之
    瑕疵，故其此部分主張，核非可採。
  鋼筋構造未按圖施工，柱箍筋繫筋彎鉤未達標準，主柱筋搭
    接未錯開，斜筋未補強施作，鋼筋間距、數量與圖說不符（
    地下室部分）：
    土木技師公會鑑定結果，鋼筋保護層隨機抽驗22處，計9 處
    合格，13處不合格（違反建築技術規則構造編第374 條）；
    圍束區範圍、箍筋直徑均符合規定，圍束區間距施工結果最
    大間距為15公分，與設計圖說規定之10公分不符，鋼筋彎鉤
    之緊密箍筋施工結果為90度彎鉤，不符設計圖規定之135 度
    彎鉤，輔助箍筋及鋼筋主筋部分，由於無法兩端拆除檢驗，
    故無鑑定結果（外放，四七至四八頁）。查：中國土木水利
    工程學會84年1 月編訂，內政部營建署定之「混凝土工程施
    工規範」得知，室內混凝土柱面之最小保護層厚度為40MM，
    鋼筋保護層允許公差為±5MM ，故柱面之保護層厚度若小於
    35MM，則判定為合格（土木技師公會亦以內政部營建署及建
    築研究所87年9 月編訂之「建築工程施工規範」認公差值為
    ±5MM ，見該鑑定報告書第四二頁）。再屏科大鑑定認為保
    護層之功能在阻絕外部水氣入侵，防止鋼筋銹蝕，在鋼筋鏽
    蝕前，不影響結構承載，地下室之柱面未見有明顯之鋼筋鏽
    蝕，故認對保護層厚度不足之修補方式為塗防水漆，而地下
    室為128 戶住戶共有，修復費用甚微，建議不必計價（外放
    ，四二頁），而土木技師公會亦表示無法鑑估修復費用（外
    放，四八頁），足見屏科大之鑑定較土木技師公會之鑑定為
    深入（註：況且二鑑定單位鑑定之房屋非本件房屋）。惟因
    其修復費用甚微，故上訴人尚依契約第15條保固責任規定，
    於保固期間內，負保固責任。又土木技師公會鑑定圍束區間
    距施工結果最大間距為15公分，與設計圖說規定之10公分不
    符，但未見其鑑定依據。而依屏科大則鑑定十根柱之箍筋間
    距，皆無不合格之情事（外放，四十一頁）。土木技師公會
    鑑定鋼筋彎鉤之緊密箍筋施工結果為90度彎鉤，不符設計圖
    規定之135 度彎鉤（外放，四七頁）。查：本件房屋結構設
    計皆依據「建築技術規則建築構造編」相關規定辦理，並繪
    製工程圖說交承包廠商施作；依該編第43條規定，本案工程
    基地位置屬弱震地區，不適用其第六章第四節有關耐震設計
    之規定，因此系爭房屋工程建築物結構設計採非韌性結構系
    統，依一般慣用施工規範，柱配筋之箍筋可採90度或135 度
    圓彎方式；又依該規則第362 條第3 款規定：「肋筋及箍筋
    只須90度或135 度圓彎加6 倍鋼筋直徑長，但不小於6.5 公
    分之延伸」，本案工程圖繪製柱配筋斷面圖係依據前揭法令
    規定所繪之標準圖說，承包商可選擇90度或13 5度之圓彎施
    工，均符合前揭法條規定及工程合約圖說之規定；系爭房屋
    工程為四樓透天店舖住宅建築物，柱斷面較一般大樓小，承
    包商於施工前提報柱配筋之箍筋施工方式，採用90度圓彎加
    6 倍鋼筋直徑方式，案經業主（即上訴人）及監造人員會同
    檢視現場狀況，確認並同意承包商提報方式施工，在不違法
    令規定下，可確保施工品質之確實可靠性等情，業據本件房
    屋之設計監造人甲○○結証屬實（本院卷(三)一０六頁）。故
    系爭房屋柱配筋之箍筋雖採90度，未依設計圖採135 度圓彎
    方式，但既經上訴人及監造人員會同檢視現場狀況，確認並
    同意承包商提報方式施工，在不違法令規定下，可確保施工
    品質之確實可靠性，即無結構安全之問題，故被上訴人主張
    此部分有瑕疵，尚非可採。
  水塔頂（位於地下室）與天花板之距離不足：
    被上訴人主張系爭房屋水塔頂與頂版垂直距離低於70公分，
    屬進出不易，抽水馬達放置於水塔內，造成用水污染云云。
    土木技師公會鑑定結果相關法規無明確規範值，設計圖亦無
    顯示任何資料，故不屬違規範圍。又土木技師公會以70公分
    為判斷標準，未據其說明其依據，故被上訴人主張上訴人所
    建系爭房屋水塔頂與頂版垂直距離低於70公分屬瑕疵，而不
    可採。至於地下室水塔內之沉水馬達，乃揚水至屋頂水塔之
    設備，用戶飲用之自來水係經由屋頂之水塔接引受水管至屋
    內，故該沉水馬達並未違反台灣省自來水用水設備標準第10
    條規定：「凡用戶裝置之受水池、抽水機、過濾器、軟水器
    及其他設備，應與受水管有空氣間隙」之規定。被上訴人上
    開主張，核非可採。
  各住戶地下排水系統：
    被上訴人主張各住戶地下室污廢水排水系統，貫穿各戶地下
    室防火牆，未裝設存水彎頭及清潔口，且未予1 米不燃材料
    配置，違反建築術規則第29條第8款及第10款規定云云。屏
    科大於94年3月間勘驗地下室排水系統貫穿防火牆之管線時
    ，結果是均已施作1米不燃配置（外放，四十五頁）。至於
    各住戶地下室污廢水排水系統，貫穿各戶地下室未裝設存水
    彎頭及清潔口，上訴人有歸責事由，已如前所述，其修復
    費用兩造雖同意以屏科大之鑑定修復費用為計算標準，但屏
    科大既未計算修復費用，而土木技師公會鑑定為每戶存水彎
    頭ψ5 、ψ3 及清潔口各一個之修復費用，依序為3000元、
    2000 元 及1000元（外放，五三頁），合計6000元。故被上
    訴人得請求之瑕修補費用為6000元。
  雨水排水管未按圖施工：
    被上訴人主張有關雨水排水管是否與污水管聯接，由於已埋
    設於RC構造內，故無法鑑定。其既未無法舉証有瑕疵，故其
    主張部分，並不足採。
  磁磚、壁磚空洞化，施工品質不良：
    被上訴人主張地磚、壁拱脫落係施工不良所致，而牆面面性
    裂隙亦屬施工瑕疵，土木技師公會亦為相同鑑定，但認為係
    可修復改善（外放，五八頁）。惟此項瑕疵乃屬個別房屋內
    部之瑕疵，被上訴人並未舉証証明系爭房屋亦有相同之瑕疵
    ，故其此部分主張，核非可採。
  基地高程未按圖施工，致地下室之淨高度不足，前後差距甚
    大：
    証人即系爭房屋設計建築師甲○○証稱：「本建築物基地高
    程南北高差2.15公尺，規劃設計時為順應地形，避免南端店
    面一樓地面與道路高差太大，影響使用之便利性，因此需顧
    及各戶一樓地面配合道路高程自南端向北逐戶降低，地下室
    地面亦配合一樓高程作斜坡設計，致地下室樓層高度南端較
    高，北端較低，惟如此設計使得每戶一樓地板均能配合道路
    之高程進出方便」、「為配合基地現況調整高程之結果，地
    下一層及一層地板高程亦隨之調整，故完工後實測高程自然
    與設計圖之高程不同」、「尤地下室淨高均大於2.1 公尺，
    符合建築技術規則建築設計施工編第62條停車空間樓層淨高
    不得小於2.1 公尺之規定，停車及使用均便利」、「本案高
    度計算方式係依內政部營建署85年8 月30日營署建字第5047
    5 號函釋：『．．．至同編第62條第3 款所稱供停車空間之
    樓層淨高，係指天花板高度或地板至梁底之高度』，故地下
    室淨高不含排風設備部分」（本院卷(三)一０九至一一０頁）
    。且系爭房屋已取得使用執照，足見主管單位對於完工後實
    測高程自然與設計圖之高程不同部分，並未認有何不當之處
    。再屏科大以水準測量結果，本案128 戶房屋完工後，產生
    壓密沉陷，東側平均沉陷量約16CM，西側約12CM，中庭約14
    CM，地下室淨高度約維持不變。而結構體壓密沉陷乃為正常
    現象，建築物皆未有明顯影響結構安全或使用功能，難認其
    有瑕疵；而土木技師公會鑑定高程基準點之高程較設計圖標
    示多10CM，故其高程計算值大多較設計圖高，且該鑑定報告
    一樓東側與西側檢測點是沿著公有道路旁水溝上之測點，而
    非建築物之基地施工高程點，故其檢測點錯誤（外放，四七
    至五四頁）。土木技師公會鑑定之基準點有誤，其所鑑定之
    結果即失其正確性，而不可採。被上訴人持土木技師公會不
    正確之鑑定結果，主張上訴人此部分設施有瑕疵，即非可採
    。
  2.被上訴人得否以上訴人興建之系爭房屋有瑕疵重大，已達不
    能修補，而解除契約？或瑕疵係可修補，被上訴人不得解除
    契約，只可請求減少價金？
  按民法第359 條規定：「買賣因物有瑕疵，而出賣人依前五
    條之規定，應負擔保之責者，買受人得解除其契約，或請求
    減少價金。但依情形，解除契約顯失公平者，買受人僅得請
    求減少價金」。上開法條乃各種債之特別規定在房屋之買賣
    ，價值甚鉅時，如解約顯失公平時，基於民法359 條立法之
    特別考量，此情形下，物之瑕疵擔保責任的特別規定，應排
    除部分債務不履行的規定，優先於民法第256 條通則規定予
    以適用。由上開被上訴人主張之瑕疵，僅第2 及10項（瑕疵
    內容相同）地下室排水系統配件部分有瑕疵（第5 項地下室
    停車場寬度不足，汽機車出入口寬度不足部分即使依土木技
    師公會鑑定，亦無修補費用之問題），但均不能證明有影響
    整體房屋之結構安全，均非重大，且非對本件房屋之鑑定，
    復不致影響居家生活之便利與安全，被上訴人以此為由，表
    示解除買賣契約，顯失公平，不予准許。
   按民法第256 條規定：「債權人於有第二百二十六條之情
     形時，得解除其契約」、第226 條規定：「因可歸責於債
     務人之事由，致給付不能者，債權人得請求賠償損害（第
     一項）。前項情形，給付一部不能者，若其他部分之履行
     ，於債權人無利益時，債權人得拒絕該部之給付，請求全
     部不履行之損害賠償（第二項）」、第227 條第1 項規定
     ：「因可歸責於債務人之事由，致為不完全給付者，債權
     人得依關於給付遲延或給付不能之規定行使其權利」。被
     上訴人主張其與訴外人林富順等卅七人於88年10月22日委
     託律師以高雄地方法院郵局存証信函第6648號具體指摘上
     訴人承建之房屋有50項重大瑕疵，及不完全給付行為，前
     已多次通知相關之瑕疵，並請求補正及改善及減少價金請
     求權，上訴人仍之不理，被上訴人乃於89年2 月3 日再以
     梓官郵局存証信函第11號表示解除契約，如認上開存証信
     函尚未明示解約之意，以89年3 月29日答辯狀為解除兩造
     買賣合約之表示，該答辯狀經上訴人於同日收受（原審卷
     (一)七七至七八頁、九十頁）。惟被上訴人並未提出該二存
     証信函以實其說。且被上訴人主張上訴人施工有五十項瑕
     疵，嗣經兩造協商以上開13項施作是否有瑕疵作為判斷標
     準，而被上訴人主張之上開13項瑕疵，僅有第2 及10項瑕
     疵（第5 項疵瑕不生修補問題），而該二項瑕疵僅係每戶
     存水彎頭及清潔口各一個之修復費用，其金額亦僅6000元
     ，故被上訴人依民法第227 、第226 條規定，請求解除契
     約，核非可採。
  依上開被上訴人主張之13項瑕疵，僅第2 及10項（瑕疵內容
    相同）地下室排水系統配件部分有瑕疵，土木技師公會鑑定
    每戶存水彎頭ψ5 、ψ3 及清潔口各一個，其修復費用，依
    序為3000元、2000元及1000元，合計6000元，已如上述，故
    被上訴人僅得主張減少價金6000元，其主張應減少價金百分
    之四十，核非可採。
  (三)本件是否有同時履行抗辯權的適用？
    本件被上訴人主張之瑕疵為每戶存水彎頭ψ5 、ψ3 及清潔
    口各一個，其修復費用為6000元。其瑕疵項目、修復費用與
    被上訴人尚未給付之價金487 萬元相較觀之，金額甚微，且
    與建物之結構體無關，甚至不至於立即影響被上訴人之生活
    品質，被上訴人甚或可依系爭買賣契約第15條關於保固責任
    約定（原審卷(一)十二頁背面），要求上訴人於保固期間內改
    善。被上訴人主張同時履行抗辯，顯有失公平，而不可採。
  (四)依兩造簽立之系爭買賣契約書第12條第1 款約定：「甲方（
    被上訴人）未依第五條、第六條規付款，其逾期部分，甲方
    （被上訴人須依應付金額每日加計萬分之五滯納金於補交時
    一併繳清。如逾期三十天仍不履行時，乙方（上訴人）得解
    除本契約，並按買賣總價款百分之二十沒收作為違約懲罰金
    ，餘款扣除必要支出及相關稅費後之餘額無息退還甲方（被
    上訴人）」。惟上開滯納金之性質係違約金，違約金之約定
    過者，法院得酌減之。本件被上訴人拒絕繳納系爭買賣價款
    及辦理交屋手續，致上訴人受有管理費、土地成本等損害，
    本院參酌上訴人因被上訴人遲延給付之金額為487 萬元，上
    訴人無法運用該資金之損害，及上訴人為較大之經濟企業體
    ，而被上訴人則為經濟上較弱勢之承購人等情，認滯納金應
    按約定之滯納金五分之一即487 元（4,870,000 ×0.0005×
    0.2 ＝）計算為適當，被上訴人逾此請求之滯納金為無理由
    。
  (五)綜上所述，上訴人得請求被上訴人給付買賣價金486 萬4000
    元及自88年11月26日起至清償日止，按日給付487 元之滯納
    金。
六、從而，上訴人依買賣契約之約定，請求被上訴人給付買賣價
    金487 萬元，及自88年11月26日起至清償日止，按週年利率
    百分之五計算之利息暨按日給付2409元之滯納金，於486 萬
    4000元，及自88年11月26日起至清償日止，按週年利率百分
    之五計算之利息暨按日給付487 元之滯納金範圍內，為有理
    由，應予准許。逾此所為之請求，為無理由。就上開應准許
    部分，原審為上訴人敗訴之判決，核無違誤，上訴意旨求予
    廢棄為無理由，應予駁回。就上開不應准許部分，原審為上
    訴人敗訴之判決，自有未合，上訴意旨就該部分求予廢棄為
    有理由，爰廢棄改判如主文第二項所示。又兩造分別陳明願
    供擔保為准、免假執行之宣告，就上訴人勝訴部分，經核於
    法並無不合，爰分別酌定相當擔保金額准許之。至於上訴人
    敗訴部分，其假執行之聲請失所附麗，應併予駁回。兩造其
    餘攻防不影響判決結果，爰不逐一論述，併予敘明。
七、據上論結，本件上訴為一部有理由，一部無理由，依民事訴
    訟法第449 條第1 項、第450 條、第79條、第463 條、第
    390 條第2 項、第392 條第2 項，判決如主文。
中　　華　　民　　國　　94　　年　　7 　　月　　6 　　日
                            民事第六庭
                                審判長法官 許明進
                                法      官 謝肅珍
                                法      官 李炫德
以上正本證明與原本無異。
如對本判決上訴，須於判決送達後20日內向本院提出上訴狀，其
未表明上訴理由者，應於上訴後20日內向本院提出上訴理由書（
均須按他造當事人之人數附繕本）。上訴時應提出委任律師或具
有律師資格之人之委任狀，並依附註條文規定辦理。
中　　華　　民　　國　　94　　年　　7 　　月　　6 　　日
                                書  記  官 吳福連
附註：
民事訴訟法第466 條之1 ：對於第二審判決上訴，上訴人應委任
律師為訴訟代理人，但上訴人或其法定代理人具有律師資格者，
不在此限。
上訴人之配偶、三親等內之血親、二親等內之姻親，或上訴人為
法人、中央或地方機關時，其所屬專任人員具有律師資格並經法
院認適當者，亦得為第三審訴訟代理人。
第1 項但書及第2 項情形，應於提起上訴或委任時釋明之。
